【裁判字號】    99,重上更(二),92
【裁判日期】    990702
【裁判案由】    誣告
【裁判全文】
臺灣高等法院刑事判決            99年度重上更(二)字第92號
上  訴  人  臺灣臺北地方法院檢察署檢察官
被      告  乙○○
            丙○○
上二人共同
選任辯護人  李漢中律師
上列上訴人因被告等誣告案件，不服臺灣臺北地方法院91年度訴
字第673號，中華民國92年1月22日第一審判決（起訴案號：臺灣
臺北地方法院檢察署89年度偵續字第399 號），提起上訴，經最
高法院第二次發回更審，本院判決如下：
    主  文
原判決撤銷。
乙○○、丙○○共同意圖他人受刑事處分，向該管公務員誣告，
各處有期徒刑柒月，各減為有期徒刑月又拾伍日。
    事  實
一、乙○○與丙○○二人明知丙○○於民國（下同）88年9 月10
    日，經由葉建榮交付二張支票予甲○○後，由甲○○所簽收
    之收據上僅記載「茲收到上述二張支票無誤」等字樣，竟共
    同基於意圖甲○○受刑事處分之犯意聯絡，推由丙○○變造
    前開收據上之記載，增寫「上述二張支票為乙○○先生所有
    ，由本人保管之。如果本人未經乙○○先生書面同意而擅自
    使用上述二張支票，本人願付侵占責任。88.9.14 立保管條
    人：」等字樣後，交由乙○○於88年10月22日以此收據為證
    物，具名提出告訴狀向臺灣臺北地方法院檢察署（下稱臺北
    地檢署）對甲○○提出侵占、詐欺及背信之告訴，嗣經該署
    以93年度偵續三字第1 號為不起訴處分確定在案。
二、案經甲○○訴請臺灣臺北地方法院檢察署檢察官偵查起訴。
    理  由
壹、程序部分：
    按被告以外之人於審判外之言詞或書面陳述，除法律有規定
    者外，不得作為證據，刑事訴訟法第159 條第1 項固有明文
    ；惟被告以外之人於審判外之陳述，雖不符同法第159 條之
    1 至之4 規定，而經當事人於審判程序同意作為證據，法院
    審酌該言詞陳述或書面陳述作成時之情況，認為適當者，亦
    得為證據。又當事人、代理人或辯護人於法院調查證據時，
    知有第159 條第1 項不得為證據之情形，而未於言詞辯論終
    結前聲明異議者，視為有前項之同意，同法第159 條之5 亦
    定有明文。本件檢察官、被告及辯護人於本院審判程序中，
    對於本案相關證人於偵查中之證述暨其他相關具傳聞性質之
    證據資料之證據能力，均表示無意見，且迄於言詞辯論終結
    前亦未聲明異議。本院審酌本案證人之陳述及證據資料作成
    時之情況，核無違法取證或其他瑕疵，證據力亦無明顯過低
    之情形，認為以之作為證據為適當，是依刑事訴訟法第159
    條之5 規定，前述證人於審判外之陳述及相關證據資料，自
    均得作為證據。
貳、實體部分：
一、訊據被告乙○○、丙○○均堅決否認有何誣告犯行，被告乙○○辯稱：伊交付二張支票給甲○○，目的是購屋定金之用
    ，因為甲○○說要幫伊找房子，當天要跟屋主談，如果甲○○付了定金，伊不答應，伊會有損失，所以甲○○要伊交客
    票給他，伊請妹妹丙○○拿這二張支票給甲○○，丙○○說
    這二張支票金額很大，要寫保管條，伊認識甲○○很久，說
    不必；對甲○○提出告訴是伊自己的意思，丙○○沒有叫伊
    去提告訴，沒有跟丙○○商量，伊決定後才告訴丙○○，才
    提出告訴云云。被告丙○○則辯稱：乙○○說甲○○要介紹
    買房子，要財力證明，所以叫我去花旗銀行撤票，把支票領
    回來後，回公司就把那二張支票影印，在影本下面寫了保管
    條的內容。保管條都是我的筆跡，寫的過程中我有接過電話
    ，有離開位置，中斷過，回來桌上有許多枝筆，我拿了筆繼
    續寫，沒有注意是否拿原來的筆，寫了之後才發現墨色不一
    樣，二個字有重描。88年9 月13日乙○○才會回國，我以為
    9 月14日才會拿給甲○○，落款日期才記載88年9 月14日，
    但我哥88年9 月10日在外面打電話給我說甲○○急著要，叫
    我趕快送過去，我就請司機葉建榮載我過去，葉建榮說他送
    上去即可，我告訴葉建榮要請甲○○在保管條後面簽名等語
    。惟按認定犯罪事實所憑之證據，並不以直接證據為限，即
    綜合各間接證據，本於推理之作用，為認定犯罪事實之基礎
    ，如無違背一般經驗法則，尚非法所不許。又被害人之陳述
    如無瑕疵，且就其他方面調查又與事實相符，自足採為科刑
    之基礎（最高法院44年台上字第702 號、61年台上字第3099
    號判例意旨可資參照）。經查：
（一）被告乙○○於88年10月22日具狀向臺北地檢署告訴甲○○
      侵占二張上開二張支票（票面金額分別為700 萬元、發票
      日88年9 月16日、付款人彰化商業銀行蘆洲分行；390 萬
      元、發票日88年10月10日、付款人彰化商業銀行中和分行
      ）、詐欺及背信等罪嫌，有告訴狀一紙在卷可稽。又該案
      件臺北地檢署以89年度偵續字第400 號不起訴處分後，經
      台灣高等法院檢察署發回續行偵查，嗣經該署以93年度偵
      續三字第1 號為不起訴處分確定，此有偵查卷及不起訴處
      分書在卷可憑。
（二）關於被告乙○○何以將本案二紙支票交付予告訴人甲○○
      之緣由，告訴人甲○○指陳：麗星遊輪第一次山羊號起航
      ，乙○○就介紹渠這個機會很好賺，介紹客人到船上去賭
      百家樂，後來寶瓶號乙○○就開始經營，渠出資金；因乙○○賺到錢，88年8 、9 月他前妻回來，他要跟我分手，
      渠告訴他一起做生意那麼久都沒有會算過，他就拿這兩張
      支票給渠，並說以後還是好朋友云云（見原審卷第60頁）
      。被告等則先後辯稱：本件支票係被告乙○○「為投資購
      屋所交付」、「係購屋之財力證明」、「係購屋之定金」
      等語；並引用錄音譯文為證據方法。然查：
    (1)關於交付本案支票之原因，被告乙○○原於88年10月22日
      具狀向臺北地檢署提出告訴時係指陳略以：「緣告訴人與
      被告原為舊識，被告知悉告訴人經常出國，且悉告訴人出
      國期間時為資金調轉事宜困擾，被告認有機可趁，乃基於
      不法取得意圖88年9 月間主動向告訴人假稱可幫其管理資
      金，使告訴人出國期間無所顧慮且可機動幫告訴人調節資
      金云云，告訴人信其為真，表示可先提撥部分資金給被告
      試為管理，但該資金動支與否及支用項目、數額等項必須
      經過告訴人同意始得為之。次查告訴人於88年9 月14日交
      付如附表所示支票二紙給被告（票面金額新台幣壹仟零玖
      拾萬元），託予被告保管，雙方言明上開支票之使用須經
      告訴人同意，有被告所立收據可稽」云云（見偵字第2369
      2 號卷第2 頁）；在本案訴訟中則改稱：本件支票確係被
      告乙○○「為投資購屋所交付」、「購屋之財力證明」、
      「係購屋之定金」等語。衡情被告乙○○於88年10月22日
      具狀對甲○○提出告訴時，距交付本案支票僅時隔一月有
      餘，對於交付支票之原因當無記憶不清之理；乃在事後之
      訴訟中竟又改為「投資購屋」之說，並舉錄音譯文為證；
      更於本院審理時辯稱：「我是交給她（指甲○○）做購屋
      定金。」、「她說她願意幫我找房子，當天要跟屋主談，
      如果她付了定金我不答應，她會有損失，所以她要我交客
      票給她。」等語（見本院更二審99年6 月18日審判筆錄）
      ，其先後陳述顯不一致，是否真實，已容懷疑。另被告乙○○於偵審中辯稱，伊委請甲○○購買之房屋，位於臺北
      市○○路2 號、面積約500 坪、價金1 億2 千萬元，甲○○負擔一半，其餘6 千萬元由被告乙○○與紀英祥平均分
      擔，始交付系爭支票與甲○○云云。然按一般購屋流程，
      總須先對該屋所在地點、房屋面積、價格、環境等詳細察
      看評估後，始有交付定金之可能。惟被告屢次於偵審中自
      承沒有看過房屋，亦未曾與賣方接觸過；更於本院審理時
      陳稱：「她（指甲○○）曾經帶我去看過，當時很晚她自
      己也不知道在那裡，沒有找到。」等語，既然未曾看過房
      屋買賣標的，何以被告乙○○會在出國前匆促叫丙○○將
      本案兩紙鉅額支票1090萬元交予甲○○作為購屋定金之用
      ，顯與常情有違，且經員警查訪被告乙○○所指稱之「臺
      北市○○路2 號」結果得悉，至善路並無1 段2 號及2 段
      2 號，僅3 段2 號住戶何良鑑表示未曾有人於88年間向其
      洽談購屋之事，且該戶僅60坪，並非500 坪等情，亦有台
      北地檢署93年度偵續三字第1 號不起訴處分書可參（見更
      一審卷第48頁第5 至10列）。再查，被告乙○○所舉為證
      之錄音譯文（見偵續字第400 號卷第20至32頁）；其第一
      次電話交談中被告乙○○（在該案中為告訴人）雖有詢以
      「我本來不是給你一千零九十（萬）嗎，對不對？」云云
      ；然旋即為甲○○所直覺答以「你現在是在說什麼聽不懂
      」等語（見同上卷第23頁背面、第24頁）。在第二次電話
      交談中，甲○○已發現電話交談可能有人錄音，並據以質
      疑電話中何以有「嘟、嘟」之異聲，然被告乙○○仍故意
      隱瞞此一錄音之事實，而以空泛之「我現在只是要和妳去
      看房子」云云，設計、套取甲○○之答覆，綜觀全篇對話
      均未見甲○○就1090萬元支票、購屋能力證明或購屋定金
      等事項有何相關之明確回答（見同上卷第31頁背面、第32
      頁），是實難以該談話內容，遽認本案支票之交付，係為
      供甲○○代為購屋之用。
    (2)告訴人甲○○指陳渠與被告乙○○合作經營招攬客戶至麗
      星遊輪賭博抽取佣金乙節，被告乙○○雖極力否認，辯稱
      ：未與甲○○合作云云。然查，本案告訴人甲○○與新加
      坡商孋星有限公司台灣分公司、乙○○間之資金往來情形
      ，甲○○曾提供支票四紙，共計550 萬元、發票日87年10
      月23日，於87年10月30日之航次使用，但於船隻回港前結
      帳時領回；及匯款一筆，共計100 萬元，87年12月8 日匯
      入，供87年12月6 日航次客戶使用，有孋星公司出具之資
      金往來紀錄一紙在卷可查（見偵字第23692 號卷第67頁）
      。又被告乙○○在告訴甲○○詐欺案檢察官偵查中，經檢
      察官訊以「被證二（甲○○購買之富邦銀行支票）、七（
      甲○○之匯款證明）是否以你的名義傳去？」時，已明確
      回答：「是的，但前面四張沒用到，傳真目的是向麗星表
      示有資力，由被告帶人上船，但無人上船；（證七）借款
      向麗星證明，我帶這些錢上船... 又改稱是客人輸錢，金
      額不夠」等語（見偵字第23692 號卷第81頁背面）。顯見
      被告乙○○經營招攬客戶上麗星遊輪賭博，多有利用甲○○之金錢以為資力之證明，並有委由甲○○帶賭客上船賭
      博情事，允無疑義。又被告乙○○於88年間，以此方式向
      孋星公司報帳所賺得之佣金高達405,798,139 元，此有93
      年度偵續三字第1 號為不起訴處分書可參（見本院上更一
      卷第47頁第7 至9 列）。是告訴人甲○○指陳有與被告乙○○合作經營招攬客戶之麗星郵輪賭博抽取佣金，本案支
      票票款共1090萬元，係為仲介賭客之退佣分紅，與乙○○
      共有利潤乙節，尚非無據。
    (3)按支票限於見票即付，有相反之記載者，其記載無效，票
      據法第128 條第1 項定有明文。本案被告既未能說明告訴
      人不能提示兌現支票之合法理由，自無只准告訴人保管，
      而不准其提示之理。至於被告乙○○質疑告訴人甲○○為
      何請葉建榮背書乙節，甲○○陳稱因該支票係由葉建榮交
      付給伊，且該支票為客票，並不認識發票人，故請葉建榮
      在票上背書等語，亦屬合理。
（三）衡諸社會一般常情，果若在收據上須書寫簽收日期，當係
      由簽收人書寫較為合理，蓋以簽收人於簽收時方知實際簽
      收日期之故；自無任意先由被告丙○○填寫簽收日期，且
      又誤載為「88.9.14 」，而告訴人甲○○又不表示反對之
      理。被告丙○○所辯：我以為9 月14日才會拿給甲○○，
      落款日期才記載88年9 月14日，但我哥乙○○88年9 月10
      日在外面打電話給我說甲○○急著要，叫我趕快送過去，
      我就請司機葉建榮載我過去，葉建榮說他送上去即可，我
      告訴葉建榮要請甲○○在保管條後面簽名乙節，核與常理
      有違。再查，告訴人自始即指陳渠於88年9 月10日簽收二
      張支票時，所簽收之收據上僅記載「茲收到上述二張支票
      無誤」等字樣。證人葉建榮在本院上訴審調查中亦到庭具
      結供證：當時收據上只有「茲收到上述二張支票無誤」這
      些字而已，並沒有下面那麼多字，而這些字是丙○○寫的
      ，要我拿上去給甲○○簽收等語（見本院上訴審92年7 月
      1 日訊問筆錄）。參以告訴人甲○○在本案發生後甫經二
      月，於88年11月16日經檢察官第一次傳訊時，即明確指陳
      ：渠當時簽名只有「茲收到上述二張支票無誤」，其他的
      字是事後才加上的等語（見偵字第23692 號卷第18頁）。
      而事後本案收據經送請法務部調查局鑑定結果，認上開二
      張支票影本下方（即收據）載明：「茲收到上述二張支票
      無誤」（下稱甲類）、「上述二張支票為乙○○先生所」
      （下稱乙類）、「有，由」（下稱丁類）、「本人保管之
      。如果本人未經乙○○先生書面同意而擅自使用上述二張
      支票，本人願負侵占責任」（下稱丙類），甲類字跡之墨
      色反應，與乙類字跡之墨色反應相符（研判為同廠牌、同
      一種類之原子筆所書寫），甲類字跡之墨色反應與丙類字
      跡之墨色反應不相符（非同一原子筆所書寫），丁類字跡
      墨色反應，因字跡筆畫有重複書寫之痕跡，無法鑑定，亦
      有法務部調查局89年4 月28日陸（二）字第89028061號鑑
      定通知書一份在卷可憑。更可得見告訴人甲○○在收據下
      方簽名之時，該收據下方確實僅書寫有「茲收到上述二張
      支票無誤」等字，否則告訴人甲○○豈敢於88年11月16日
      檢察官第一次傳訊時，即斷言其他字係事後所加，而事後
      鑑定又果然認定有先後墨跡不一之情事。況被告丙○○既
      已由葉建榮開車搭載抵達甲○○住處樓下，而本案支票若
      僅係交由甲○○保管，何以被告丙○○不親自上樓當面請
      甲○○自己書寫上開有關保管之字句？又何以不在所謂「
      保管條」上清楚載明交付之目的？再者，被告既辯稱支票
      係要作為購屋定金之用，亦與「上述二張支票為乙○○先
      生所有，由本人保管之。如果本人未經乙○○先生書面同
      意而擅自使用上述二張支票，本人願負侵占責任」之旨意
      不符，在在均顯示被告等所辯，難認係真實。告訴人甲○○之指述及證人葉建榮之供證，核與實情相符，應屬可信
      。
（四）又被告乙○○自承：伊財務事項均交給妹妹丙○○處理，
      丙○○認為支票要交給甲○○需要寫保管條，伊認為不必
      ，雙方還起過爭執，後來伊跟丙○○說「隨便妳」等情（
      見本院上訴卷第39頁），足認乙○○就丙○○書寫保管條
      字句之事應係知情；又被告丙○○在告訴人甲○○簽收之
      字據上增寫「上述二張支票為乙○○先生所有，由本人保
      管之。如果本人未經乙○○先生書面同意而擅自使用上述
      二張支票，本人願付侵占責任。88.9.14 立保管條人：」
      等字樣變造證據後，交由乙○○具狀提出告訴，渠二人間
      有犯意之聯絡及行為之分擔，亦堪認定。
（五）再查，證人葉建榮於88年9 月10日當日即書立聲明書一紙
      ，聲明其交付上開二張支票影本上記載「確實收到以上二
      張支票」等語，此舉雖非事理之常，但尚難僅執此點即逕
      認證人葉建榮與告訴人甲○○有勾串偽證之情事。至於，
      證人葉建榮究係88年9 月10日當日何時書寫聲明書，甲○○與葉建榮二人雖有「下午二、三時」、「下午下班時」
      、「不超過三、四點」等說法之些微出入，反足證渠等無
      事先勾串之情事；另證人葉建榮在本院上訴審調查時另指
      被告乙○○曾求其為偽證，並證稱：他（被告乙○○）跟
      我說在甲○○簽收的那張收據上，他會加一些字上去，是
      因為有一天他打電話給我，叫我出去找他，就跟我談這件
      事情，叫我為他作假口供，幫他作證人，我沒有答應。時
      間在88年間，就在紀英祥告我侵占的前一天，地點在基隆
      云云（見本院上訴審92年7 月1 日訊問筆錄）。其中所謂
      「紀英祥告我侵占的前一天，地點在基隆」乙節，與其入
      出境紀錄雖有矛盾不符之處。然在該次庭訊中證人葉建榮
      本已陳明：紀英祥他告我很多東西，包括侵占同事的車子
      、客人護照等事項，我不太記得了等語（見同上筆錄）。
      是故上揭日期、地點上之不符之處，應係證人案發後相隔
      日久偶有誤記所致，亦不足執以為被告有利之認定。
（六）關於告訴人甲○○於其被訴之侵占等一案偵查中，其選任
      辯護人朱俊雄律師於89年5 月24日在台北地檢署檢察官偵
      訊時，曾陳稱略以：鑑定結果有甲類、乙類，可能是甲○○自己當時簽收的時候簽收到那裡，可能是甲○○記錯了
      云云（見原審卷第39頁第8 至13行），惟當時係朱律師補
      充陳述個人意見，且細繹朱律師完整陳述中，係以「可能
      」、「假設」、「恐怕」等字語，從法律的角度而為推論
      ，應無證據價值，自不足為有利被告之認定，併予敘明。
（七）綜上各情，本案事證明確，被告二人犯行應堪認定。
二、按刑法第169 條第2 項之誣告罪，在實質上本屬誣告之預備
    行為，因行為人意圖他人受刑事或懲戒處分而偽造變造證據
    ，或使用偽造變造之證據，其犯罪之危險性已屬重大，故該
    行為人雖未實施誣告，仍應科以誣告罪刑；如果行為人已實
    施誣告，縱令具有偽造證據及行使等情形，除觸犯其他罪名
    外，按照低度行為被吸收於高度行為之原則，祇應適用該條
    第1 項處斷，並無援引第2 項之餘地（最高法院95年度台上
    字第4065號判決意旨參照）。是核被告二人所為係犯刑法第
    169 條第1 項之誣告罪，被告二人間，有犯意之聯絡及行為
    之分擔，皆為共同正犯。又被告2 人行為後，刑法雖於94年
    2 月2 日修正公布，95年7 月1 日起施行，將舊法第28條之
    「實施」修正為「實行」。其中「實施」一語，涵蓋陰謀、
    預備、著手及實行之概念在內，其範圍較廣；而「實行」則
    著重於直接從事構成犯罪事實之行為，其範圍較狹；二者之
    意義及範圍固有不同，惟對本件被告2 人共同誣告告訴人邱
    益崇之犯行，互有犯意聯絡與行為分擔，而屬「實行正犯」
    ，不論依修正前後之刑法第28條規定，均構成共同正犯，對
    於本案被告2 人而言，並無「有利或不利」之影響，自無適
    用修正後刑法第2 條第1 項之規定比較新舊法適用之問題（
    最高法院95年度台上字第5589號判決意旨參照）。
三、原審未及詳查，遽為被告無罪之諭知，自有未洽。公訴人之
    上訴意旨執以指摘原判決不當，為有理由，應由本院將原判
    決撤銷改判。爰審酌被告犯罪之動機係因所交付之支票遭告
    訴人兌現，其手段雖非以暴力為之，然使被害人遭受刑事追
    訴，已對被害人身心造成重大之危害，及犯罪後猶飾詞卸責
    未見悔意等一切情狀，各量處如主文第二項所示之刑。又被
    告2 人之犯罪時間，係在96年4 月24日以前，經核尚非中華
    民國九十六年罪犯減刑條例第3 條所規定不予減刑之罪，依
    該條例第2 條第1 項第3 款、第7 條之規定，應均減其宣告
    刑2 分之1 。
據上論斷，應依刑事訴訟法第369 條第1 項前段、第364 條、第
299 條第1 項前段，刑法第28條、第169 條第1 項，中華民國九
十六年罪犯減刑條例第2 條第1 項第3 款、第7 條，判決如主文
。
本案經檢察官王金聰到庭執行職務。
中    華    民    國    99    年    7     月    2     日
                  刑事第十庭審判長法  官  陳榮和
                                  法  官  李春地
                                  法  官  彭政章
以上正本證明與原本無異。
如不服本判決，應於收受送達後10日內向本院提出上訴書狀，其
未敘述上訴之理由者並得於提起上訴後10日內向本院補提理由書
（均須按他造當事人之人數附繕本）「切勿逕送上級法院」。
                                  書記官  杜宜寧
中    華    民    國    99    年    7     月    2     日
附錄：本案論罪科刑法條全文
刑法第169條 (誣告罪)
意圖他人受刑事或懲戒處分，向該管公務員誣告者，處七年以下
有期徒刑。
意圖他人受刑事或懲戒處分，而偽造、變造證據，或使用偽造、
變造之證據者，亦同。

司法院資訊處製作；財團法人民間司法改革基金會備份。
